臺灣臺中地方法院民事判決　九十一年度訴字第四○二號
　　原　　　告　甲○○
　　訴訟代理人　庚○○
　　被　　　告　戊○○
　　訴訟代理人　己○○
　　法定代理人　丙○○
　　訴訟代理人　乙○○
　　　　　　　　丁○○
右當事人間請求確認債權存在事件，本院判決如左：
    主      文
原告之訴駁回。
訴訟費用由原告負擔。
    事      實
甲、原告方面：
一、聲明：求為判決確認被告戊○○對於被告台灣銀行桃園分行（下稱台銀桃園分行）有新
          台幣（下同）一百六十一萬五千一百五十八元之存款債權存在。
二、陳述：
（一）原告是被告戊○○之債權人，並向臺灣桃園地方法院民事執行處聲請對被告戊○○之
      財產為強制執行（該院九十年度執字第一五一０一號），於前開執行程序進行中，原
      告聲請就被告戊○○對於被告台銀桃園分行之存款債權，發給禁止命令及扣押命令，
      臺灣桃園地方法院民事執行處乃發出執行命令（九十年十月四日）禁止被告台銀桃園
      分行向被告戊○○清償，並禁止被告戊○○向被告台銀桃園分行收取，該項執行命令
      業於民國（下同）九十年十月十二日送達被告台銀桃園分行，詎被告台銀桃園分行竟
      於九十年十月十五日以：被告戊○○活期儲蓄存款（帳號000000000000
      號）餘額四萬六千二百五十元，優惠存款（帳號00000000000號）餘額一
      百五十四萬七千二百元及利息二萬二千一百二十七元，業已於九十年十月十五日依借
      據約定抵銷積欠被告台銀桃園分行之借款（帳號000000000000號）部分
      本金、利息及違約金為由，僅就帳上餘額四百十九元予以扣押，否認被告戊○○其餘
      存款債權一百六十一萬五千一百五十八元之存在。
（二）然查，被告台銀桃園分行在收到執行命令後，始以對被告戊○○之借款債權抵銷系爭
      之存款債務，顯不符合法律之要求，況臺灣桃園地方法院民事執行處亦認上開存款債
      權仍應受扣押命令所及，為此依強制執行法第一百二十條之規定提起本件訴訟。
三、證據：提出臺灣桃園地方法院九十年十月四日桃院丁民執蘭字第一五一０一號執行命令
          影本一件、被告台銀桃園分行九十年十月十七日（九０）銀桃營字第０七二二九
          號函影本一件、被告台銀桃園分行九十年十月十五日（九０）銀桃營字第０七二
          八一號函影本一件、臺灣桃園地方法院民事執行處九十年十二月二十五日桃院丁
          民執蘭字第一五一０一號通知影本一件、臺灣桃園地方法院九十年十一月二十七
          日桃院丁民執蘭字第一五一０一號執行命令影本一件、被告台銀桃園分行九十年
          十二月十三日（九０）銀桃營字第０九七六三號函影本一件為證。
乙、被告方面：
壹、被告戊○○部分：
一、聲明：同意原告之訴之聲明。
二、陳述：
（一）系爭被告戊○○的存款債權，業經原告聲請執行命令扣押在案，被告戊○○已喪失處
      分權自不得為抵銷。且該抵銷約定條款係被告台銀桃園分行片面製作，為一定型化契
      約及條款，使被告戊○○喪失解約存款之權利，片面剝奪被告戊○○之權利，顯不符
      誠實信用及公平正義原則，依民法第二百四十七條之一規定，應屬無效。
（二）被告戊○○確有向被告台銀桃園分行借款一千一百五十五萬元，且自九十年二月一日
      起即未按時繳納利息。被告戊○○確有收被告台銀桃園分行九十年十月十五日（九０
      ）銀桃營字第０七二八一號函無誤。
三、證據：提出臺灣桃園地方法院九十年十一月二十七日桃院丁民執蘭字第一五一０一號執
          行命令影本一件為證。
貳、被告台銀桃園分行部分：
一、聲明：求為判決如主文所示。
二、陳述：
（一）被告戊○○於八十年十一月一日向被告借款一千一百五十五萬元，約定借款期限為十
      九年，前二年為寬限期，按月繳息，自第三年起分二０四期。每一個月為一期，依年
      金法按月攤還本息。詎被告戊○○貸款繳至九十年二月一日止，迭經催討無效，被告
      台銀桃園分行於九十年十月四日依借據第二條及第五條約定借用人未依約攤還本金時
      ，喪失分期攤還之利益，全部債務視同到期立即清償，具狀本院對被告戊○○發給支
      付命令，限令如數清償全部借款本息及違約金，並蒙本院賜准判決。
（二）被告台銀桃園分行於九十年十月十五日（按應係十二日之誤）接獲桃園地方法院執行
      命令：「禁止債務人戊○○收取，．．．第三人亦不得對債務人清償」等語，除向臺
      灣桃園地院聲明異議外，即依借據第六條：「借用人倘未能依照本借據清償本借款本
      息時，借用人同意寄存貴行之各種存款及對貴行之一切債權，縱其清償期尚未屆至，
      貴行得以之行使抵銷權」之約定，抵銷被告戊○○於被告台銀桃園分行之存款，並通
      知被告戊○○。
（三）按民法第三百四十條規定，受債權扣押命令之第三債務人，於扣押後，始對其債權人
      取得債權者，不得以其所取得之債權與受扣押之債權為抵銷。依本條文之反面解釋，
      倘於扣押命令到達前，第三債務人對其債權人已取得有債權者，自得以該債權，主張
      與受扣押之債權為抵銷。查本件被告對同案被告戊○○之借款債權成立於債權扣押命
      令之前，本件被告台銀桃園分行行使抵銷權亦經法院判決得為行使，揆諸上開見解，
      被告台銀桃園分行抵銷系爭存款於法有據。
（四）原告引桃園地方法院民事執行處函為據，被告台銀桃園分行前向臺灣桃園地方法院聲
      請釋明九十年十一月二十七日所發之桃院丁民執蘭字第一五一０一號執行命令之文義
      ，經臺灣桃園地方法院正式函覆。依該函主旨載明：「本院九十年十一月二十七日所
      發之桃院丁民執蘭字第一五一０一號執行命令．．．，但如係扣押命令效力發生前即
      已取得對債務人之債權，則非本件原扣押命令效力所及，請查照」等語，被告台銀桃
      園分行對被告戊○○之借款債權成立於債權扣押命令之前，故被告台銀桃園分行自得
      以該債權，主張與受扣押之債權為抵銷，不受臺灣桃園地方法院扣押命令效力所及。
三、證據：提出擔保放款借據影本一件、小額貸款全部查詢影本一件、被告台銀桃園分行九
          十年十月十五日（九０）銀桃營字第０七二八一號函影本一件、臺灣桃園地方法
          院民事執行處九十一年四月二十六日桃院丁民執蘭字第一五一０一號函影本一件
          、本院九十一年度重訴字第一二三號民事判決影本一件為證。
丙、本院依職權調取臺灣桃園地方法院九十年度執字第一五一０一號給付票款事件強制執行
    卷全卷。
    理      由
一、原告主張：原告是被告戊○○之債權人，並向臺灣桃園地方法院民事執行處聲請對被告
    戊○○之財產為強制執行，於前開執行程序進行中，原告聲請就被告戊○○對於被告台
    銀桃園分行之存款債權，發給禁止命令及扣押命令，臺灣桃園地方法院民事執行處乃發
    出執行命令禁止被告台銀桃園分行向被告戊○○清償，並禁止被告戊○○向被告台銀桃
    園分行收取，該項執行命令業於九十年十月十二日送達被告台銀桃園分行，詎被告台銀
    桃園分行竟僅就帳上餘額四百十九元予以扣押，至於其餘之存款債權一百六十一萬五千
    一百五十八元，則主張與被告戊○○對其之債務抵銷，然查，被告台銀桃園分行在收到
    執行命令後，始以對被告戊○○之借款債權抵銷系爭之存款債務，顯不符合法律之要求
    ，況臺灣桃園地方法院民事執行處亦認上開存款債權仍應受扣押命令所及，為此依強制
    執行法第一百二十條之規定提起本件訴訟等語；被告戊○○則表明同意原告之聲明，並
    主張被告台銀桃園分行不得主張抵銷等語；被告台銀桃園分行則以：被告戊○○於八十
    年十一月一日向被告借款一千一百五十五萬元，應按月攤還本息，而被告戊○○貸款繳
    至九十年二月一日止，依約已視同全部到期，被告台銀桃園分行並曾於九十年十月四日
    向本院對被告戊○○發給支付命令，限令如數清償全部借款本息及違務約金，被告台銀
    桃園分行於九十年十月十五日接獲桃園地方法院執行命令，即依約定抵銷被告戊○○於
    被告台銀桃園分行之存款，並通知被告戊○○，則原告主張之前開債權，已因被告台銀
    桃園分行主抵銷而不存在，其請求確認為無理由等語，資為抗辯。
二、按確認法律關係之訴，非原告有即受確認判決之法律上利益者，不得提起之，民事訴訟
    法第二百四十七條第一項前段定有明文，而所謂即受確認判決之法律上利益（確認利益
    ），係指法律關係之存否不明確，致原告在私法上之地位有受侵害之危險，得以對於被
    告之確認判決除去者而言（最高法院四十二年台上字第一０三一號判例參照），而此種
    不明確及危險之發生，通常情形，係以因被告否認該法律關係，或為與原告相反或不相
    容之權利主張而生，是若被告對原告所主張之法律關係並未爭執，原告即無對被告請求
    確認之必要，即無確認利益；再者，必要共同訴訟，依目前通說之分類，可分成固有必
    要共同訴訟與類似必要共同訴訟二種，前者，乃係數人必須一同起訴或被訴，當事人適
    格始無欠缺，後者，則雖可單獨起訴或被訴，惟如共同為之，則訴訟標的之法律關係對
    於各人即必須合一確定。必要共同訴訟一般可分為二類型，即：(一)權利須由數人共同行
    使時，應以該數人為共同訴訟人；(二)以使他人間權利關係發生變動為目的之形成訴訟，
    或能生相同程度影響力之確認訴訟之場合，應以其法律關係之主體為共同被告（所謂與
    形成訴訟能生相同程度影響力之確認訴訟，僅指身分關係或社團關係等，對各關係人須
    劃一確定之確認訴訟，始足當之，確認一般法律關係成否則不包括在內）。本件原告起
    訴請求確認兩被告間有債權存在，從債權行使之角度觀之，顯無由債權人與債務共同行
    使之問題，反而從法律地位觀之，債權人與債務人間實係立於利害相反之地位，故而本
    件訴訟並非前開第(一)之類型，應無疑問；再，本件既係確認一般債權存否之訴，非形成
    訴訟，亦非身分或社團關係之確認訴訟，故不符上述第(二)類型，亦無疑問；從而，確認
    他人間一般債權存在或不存在之訴訟，並非必要共同訴訟，應甚明顯。本件訴訟既非必
    要共同訴訟，則無民事訴訟法第五十六條之適用，而應適用同法第五十五條規定，關於
    其一人所生之事項，其利害不及於其他共同訴訟人，換言之關於原告提起本件確認訴訟
    ，有無確認利益，即應分別判斷之。本件被告台銀桃園分行否認原告之主張，固可認有
    確認利益，惟被告戊○○對於原告之前開主張之法律關係業已表明無意見等語，足見被
    告戊○○並未否認原告之請求，則參酌前開說明，本件被告對原告所主張之法律關係並
    未爭執，原告應無對被告請求確認之必要，即無確認利益。故而，原告對於未爭執其權
    利主張之被告戊○○提起本訴確認之訴，自屬無確認利益，則原告關於此部分之訴訟，
    於法無據，應無理由。
三、再者，被告戊○○曾於八十年十一月一日向被告借款一千一百五十五萬元，應按月攤還
    本息，而被告戊○○貸款繳至九十年二月一日止，依二被告間之契約約定，視同全部到
    期，尚積欠本金九百五十四萬六千九百二十三元，而原告係被告戊○○之債權人，其持
    本院准予強制執行本票裁定（由被告戊○○所簽發、面額合計為一百七十五萬元之本票
    二紙，裁定案號為九十年度票字第八二六七號），於九十年九月二十五日向臺灣桃園地
    方法院民事執行處聲請強制執行，臺灣桃園地方法院民事執行處於九十年十月四日向被
    告台銀桃園分行發執行命令，扣押被告戊○○對於被告台銀桃園分行在一百七十五萬元
    之範圍內之債權，被告台銀桃園分行於同年十月十二日收受該項執行命令，並於同年十
    月十五日以被告台銀桃園分行九十年十月十五日（九０）銀桃營字第０七二八一號函影
    本一件通知被告戊○○，主張依借據約定以被告台銀桃園分行對於被告戊○○之前開債
    權抵銷被告戊○○對於被告台銀桃園分行之活期儲蓄存款（帳號0000000000
    00號）餘額四萬六千二百五十元，優惠存款（帳號00000000000號）餘額
    一百五十四萬七千二百元及利息二萬二千一百二十七元之債權，被告戊○○確有收受該
    項抵銷函等情，業據原告提出臺灣桃園地方法院九十年十月四日桃院丁民執蘭字第一五
    一０一號執行命令影本一件、被告台銀桃園分行九十年十月十七日（九０）銀桃營字第
    ０七二二九號函影本一件、被告台銀桃園分行九十年十月十五日（九０）銀桃營字第０
    七二八一號函影本一件及被告台銀桃園分行提出擔保放款借據影本一件、小額貸款全部
    查詢影本一件、本院九十一年度重訴字第一二三號民事判決影本一件為證，復經本院調
    取臺灣桃園地方法院九十年度執字第一五一０一號給付票款事件強制執行卷全卷核對無
    誤，且為兩造所不爭執，自堪信為真實。
四、本件原告與被告台銀桃園分行間之爭點僅有一個，即被告台銀桃園分行於收受臺灣桃園
    地方法院九十年度執字第一五一０一號之執行命令後所為之抵銷意思表示，是否可生抵
    銷之效果？就此問題，原告主張被告台銀桃園分行在執行命令送達後之抵銷意思表示為
    不合法，被告台銀桃園分行則主張得為合法之抵銷。本院茲就此部分說明本院之判斷如
    下：
  (一)按二人互負債務，而其給付種類相同，並均屆清償期，各得以其債務與他方之債務互相
    抵銷。但依債之性質不能抵銷或依當事人之特約不得抵銷者，不在此限。民法第三百三
    十四條第一項定有明文。本件被告二人間互負有債務，均為金錢給付之債，其給付種類
    相同，且被告台銀桃園分行對被告戊○○之債權，因被告戊○○未按期繳本息而視為到
    期即已屆清償期，至於被告戊○○對於被告台銀桃園分行之存款債權，則隨時可請求領
    取，亦已屆清償期；而前開二債權債務並無因債之性質（如作為、不作為債務）不能抵
    銷，且二被告間亦無有禁止抵銷之特約（本件二被告間非但無禁止抵銷之特約，反而於
    前開被告台銀桃園分行所放款借據第六條為抵銷契約之約定，即約定「借用人倘未能依
    照本借據清償本借款債權本息時，借用人同意寄存貴行之各種存款及對貴行之一切債權
    ，縱其清償期尚未屆至，貴行得以行使抵銷權」等語），故而，本件二被告互相間所負
    之債務，均已適於抵銷，應無疑問。
  (二)再者，受債權扣押命令之第三債務人，於扣押後，始對其債權人取得債權者，不得以其
    所取得之債權與受扣押之債權為抵銷，民法第三百四十條定有明文，換言之，受債權扣
    押命令之第三債務人，如於扣押前，已對其債權人取得債權者，即不在前開條文禁止之
    範圍內，即此種情形，該受債權扣押命令之第三債務人，仍得以其對其債權人之債權，
    主張抵銷。查：本件被告台銀桃園分行對被告戊○○之前開借款債權，因被告戊○○未
    依約繳納本息，而自九十年二月一日止，視同全部到期，尚積欠本金九百五十四萬六千
    九百二十三元，業如前述，則被告台銀桃園分行對於被告戊○○所取得之債權，顯係在
    被告台銀桃園分行於九十年十月十二日收受臺灣桃園地方法院所發之九十年十月四日桃
    院丁民執蘭字第一五一０一號執行命令之前，即被告台銀桃園分行係在前開債權扣押前
    ，即已對於被告戊○○取得債權，揆諸前揭說明，被告台銀桃園分行並不受前開民法第
    三百四十條之限制，仍得主張抵銷，原告主張被告台銀桃園分行在收受扣押債權之執行
    命令後，即不得再主張抵銷等語，顯有誤會，應無可採信。
  (三)又按抵銷，應以意思表示，向他方為之。其相互間之關係，溯及最初得為抵銷時，按照
    抵銷數額而消滅，民法第三百三十五條第一項定有明文。本件被告台銀桃園分行曾於九
    十年十月十五日以（九０）銀桃營字第０七二八一號函向被告戊○○表示，以被告戊○
    ○在被告台銀桃園分行之活期儲蓄存款（帳號000000000000號）餘額四萬
    六千二百五十元，優惠存款（帳號00000000000號）餘額一百五十四萬七千
    二百元及利息二萬二千一百二十七元，抵銷被告戊○○積欠被告台銀桃園分行之前開借
    款，被告戊○○確有收受該項意思表示等情，為兩造所不爭執，則如前說明，被告二人
    間之債權債務，自在前開抵銷之範圍內，因抵銷而消滅，原告主張被告台銀桃園分行之
    抵銷不合法，被告戊○○對被告台銀桃園分行之存款債權，除被告台銀桃園分行向臺灣
    桃園地方法院民事執行處所陳報扣押之帳上餘額四百十九元外，尚有一百六十一萬五千
    一百五十八元債權存在，於實情不符，亦無理由。
五、從而，本件原告起訴確認被告戊○○對於被告台銀桃園分行有一百六十一萬五千一百五
    十八元之存款債權存在，為無理由，應駁回其訴。兩造其餘攻擊及防禦方法，經審酌結
    果，均與本件判決之結果無影響，爰不以一一論述，併予敘明。
六、據上論結，本件原告之訴為無理由，依民事訴訟法第七十八條，判決如主文。
中　　　華　　　民　　　國　　  九十一　　  年　　　六　　　月　　　十八　　　日
~B臺灣臺中地方法院民事第四庭
~B    法　官　李國增
右為正本係照原本作成。
如不服本判決，應於判決送達後二十日內，向本院提出上訴狀。
中　　　華　　　民　　　國　　　九十一　　　年　　　六　　　月　　　二十　　　日
~B法院書記官
